【裁判字號】    97,財管,30
【裁判日期】    970331
【裁判案由】    選任遺產管理人
【裁判全文】
臺灣高雄地方法院民事裁定              97年度財管字第30號
聲  請  人  安泰商業銀行股份有限公司
法定代理人  甲○○
被繼承人    乙○○
上聲請人聲請對被繼承人乙○○選任遺產管理人事件，本院裁定
如下：
  主  文
指定財政部國有財產局臺灣南區辦事處為被繼承人乙○○（男，
民國○○年○ 月○ 日生，身分證統一編號：Ｚ000000000號，生前籍
設高雄市○鎮區○○街109號9樓）之遺產管理人。
程序費用新臺幣壹仟元由被繼承人乙○○之遺產負擔。
  理  由
一、聲請意旨略以：被繼承人乙○○積欠聲請人貸款未還，詎料
    被繼承人於95年11月11日死亡，其繼承人又均拋棄繼承，且
    未依民法第1178條第2 項選任遺產管理人，致聲請人之債權
    無法行使，為此依非訟事件法第149 條第1 項前段之規定提
    起本件聲請，請求選任被繼承人之母親蔡鄭玉梅遺產管理人
    等語。
二、按繼承開始時，繼承人之有無不明者，由親屬會議於1 個月
    內選定遺產管理人，並將繼承開始及選定遺產管理人之事由
    ，向法院報明；另繼承開始時，繼承人有無不明，而無親屬
    會議或親屬會議不能於1 個月內選定遺產管理人時，得由利
    害關係人或檢察官聲請法院選任之；又先順序繼承人均拋棄
    其繼承權時，由次順序之繼承人繼承，其次順序之繼承人有
    無不明或第四順序之繼承人均拋棄其繼承權者，準用關於無
    人承認繼承之規定，此觀民法第1177條、第1178條第2 項、
    第1176條第6 項規定自明。準此，若被繼承人之全體繼承人
    均拋棄其繼承權，而被繼承人之親屬會議復未於繼承開始後
    1 月內選定遺產管理人者，依前開規定，即得由利害關係人
    聲請法院指定被繼承人之遺產管理人。
三、經查：
  (一)聲請人上開主張，業據其提出被繼承人本票影本、戶籍謄本
    、台灣高雄地方法院家事庭雄院高95繼優字第3102號函為證
    ，堪信為真實。據此，本件被繼承人乙○○之全體繼承人均
    已拋棄繼承而無任何繼承人，其親屬會議亦未於法定期限內
    選定遺產管理人，而被繼承人生前仍滯欠債務未清償，聲請
    人既為債權人，其對於被繼承人之遺產具有利害關係，自屬
    法律上之利害關係人，故聲請人聲請選任被繼承人之遺產管
    理人，自屬有據，應予准許。
  (二)本院審酌乙○○之繼承人均已拋棄繼承，於法律上已無義務
    就乙○○之遺產再為管理，且蔡鄭玉梅非法律方面之專長，
    足認蔡鄭玉梅確實不宜擔任本件被繼承人乙○○遺產之管理
    人。而財政部國有財產局為國家管理財產之機關，本質上即
    負有為民服務之公益性質，自不能僅以遺產償債後有剩餘始
    能擔任遺產管理人，且管理遺產並非僅對被繼承人之親屬免
    於管理遺產之利益，尚對繼承人之債權人、受遺贈人之債權
    實現有利，加強社會交易之信賴性，落實債務人財產為債權
    之總擔保原則，亦即不因交易一方之死亡而使債權實現發生
    困難，是管理遺產係具公益性質，且國庫對之遺產仍具有期
    待利益，由財政部國有財產局為遺產管理人，應屬適當，又
    財政部國有財產局若擔任遺產管理人，關於由其代墊之遺產
    管理費用，解釋上得類推適用破產法第97條規定應先於遺產
    之債權，隨時由遺產清償之，又依遺產及贈與稅法第17 條
    第1 項第11款規定管理遺產之直接必要費用，應自遺產總額
    中扣除，免徵遺產稅，是遺產管理人所代墊之遺產管理費用
    ，仍可自遺產中優先受償，遺產管理人依民法第1183條規定
    亦可請求遺產管理之報酬，是不因其管理遺產而有浪費國家
    資源或造成國庫損害之情形。且財政部國有財產局南區辦事
    處為政府機關，與被繼承人乙○○間無利害關係，且有相當
    之專業能力足以勝任管理職務，此一般已拋棄繼承之被繼承
    人親屬所能比擬，況且被繼承人之親屬既已拋棄繼承，更難
    認有意願妥善管理遺產，遑論為債權人之利益而有能力處理
    遺產事宜，基此，財政部國有財產局南區辦事處仍為較適當
    之遺產管理人，爰選任為被繼承人乙○○之遺產管理人，處
    理關於被繼承人乙○○之法律關係。至司法院之74年10月15
    日（74）台廳1 字第05786 號函文，僅表明儘量不宜選任財
    政部國有財產局為遺產管理人，以供法院斟酌，非謂不得選
    任財政部國有財產局為遺產管理人，財政部國有財產局不得
    執為拒絕擔任遺產管理人之依據，附此敘明。
四、依非訟事件法第157 條、第24條第1項，裁定如主文。
中    華    民    國    97    年    3     月    31    日
                  家事法庭  法  官  何清富
正本係照原本作成。
如對本裁定抗告須於裁定送達後10日內向本院提出抗告狀。
中    華    民    國    97    年    3     月    31    日
                            書記官  葉彥伶


司法院資訊處製作；財團法人民間司法改革基金會備份。
